臺灣臺北地方法院民事判決　九十年度重訴字第二三○二號
　　原　　　告　　江陵機電股份有限公司
　　法定代理人　　乙○○
　　複　代理人　　戊○○
　　被　　　告　　丁○○
　　　　　　　　　甲○○
　　訴訟代理人　　丙○○
右當事人間請求拆屋還地等事件，本院判決如左：
    主      文
被告丁○○應將坐落台北市○○區○○段四小段五一一之十三地號土地上，如附圖即
台北市大安地政事務所土地複丈成果圖所示編號Ａ部分面積三平方公尺即門牌號碼台
北市○○○路○段一五六巷二十二、二十四號、編號Ｂ部分面積一平方公尺即門牌號
碼同上、編號Ｃ部分面積五十一平方公尺即門牌號碼同上、編號Ｄ部分面積一平方公
尺未編門牌號碼、編號Ｅ部分面積一平方公尺未編門牌號碼，合計面積五十七平方公
尺之建物拆除，並將上開土地返還原告。
被告丁○○應與被告甲○○給付原告新台幣壹拾萬零捌仟伍佰壹拾元，及自民國九
十一年一月一日起至返還前項土地之日止，按月給付原告新台幣壹萬仟捌佰貳拾
元。
原告其餘之訴駁回。
訴訟費用由被告丁○○負擔。
本判決第一項於原告以新台幣貳佰陸拾陸萬元為被告丁○○供擔保後，得為假執行；
本判決第二項於原告以新台幣肆萬元為被告丁○○、甲○○供擔保後，得為假執行。
原告其餘假執行之聲請駁回。
    事      實
甲、原告方面：
一、聲明：
（一）被告丁○○應將坐落台北市○○區○○段四小段五一一之十三號地號土地上如
      台北市大安地政事務所土地複丈成果圖之Ａ、Ｂ、Ｃ、Ｄ、Ｅ部分之建物拆除
      ，將土地返還原告，並與甲○○共同給付原告新台幣（下同）十二萬二千三百
      三十三元，及自起訴狀繕本送達之翌日起至返還土地止，按月給付原告一萬三
      千八百二十三元。
（二）願供擔保，請准宣告假執行。
二、陳述：
（一）被告丁○○原與訴外人財政部國有財產局（下稱國有財產局）簽訂租約，租用
      國有財產局所有坐落台北市○○區○○段四小段五一一之四地號土地，面積為
      六十五平方公尺，租期自民國八十六年一月一日起至九十年十二月三十一日止
      ，租金為每月一萬五千七百六十三元，被告甲○○則為保證人。上開土地其中
      五十七平方公尺嗣因分割而成為同段同小段五一一之十三地號，由原告於八十
      九年八月二十一日向國有財產局購得，依民法第四百二十五條第一項買賣不破
      租賃之規定，原告就系爭五一一之十三地號土地自該日起亦取得出租人之法律
      上地位，故被告丁○○自八十九年九月一日起每月即應給付原告按土地面積比
      例（即六十五分之五十七）計算之租金一萬三千八百二十三元。惟被告丁○○
      迄今未曾給付，計算至九十年八月三十一日止，共計積欠租金十一個月即十五
      萬二千零五十三元，原告曾於九十年二月間向鈞院台北簡易庭起訴請求被告丁
      ○○給付四萬三千五百四十元之租金，並獲有確定判決，扣除該確定判決之金
      額，被告丁○○仍積欠十二萬二千三百三十三元之租金。
（二）依兩造租賃契約書第十四條第五款之約定，若承租人有違反該租約規定之情形
      ，出租人得終止租約。今被告丁○○拒繳租金，原告自得依上開約定終止本件
      租約，請求其返還土地，惟原告委請律師寄發存證信函予被告，均遭拒收，為
      此以本件起訴狀繕本送達被告丁○○時，為終止租賃契約意思表示之送達；又
      被告縱辯稱原告終止租約之主張為無理由，然系爭租約之租期係至九十年十二
      月三十一日止，依民法第四百五十條第一項、第四百五十五條之規定，被告丁
      ○○亦因本件租賃契約期限屆滿而無權使用系爭土地，自應將系爭土地上門牌
      號碼台北市○○○路○段一五六巷二十二、二十四號即台北市大安地政事務所
      土地複丈成果圖所示Ａ、Ｂ、Ｃ、Ｄ、Ｅ部分之建物拆除，並將系爭五一一之
      十三地號、面積五十七平方公尺之土地返還原告，而被告甲○○係系爭租約之
      保證人，自應就被告丁○○所積欠之租金負共同給付之責。又被告丁○○無權
      占有系爭土地，受有相當於租金之利益而致原告受有損害，爰另請求被告二人
      自起訴狀繕本送達翌日起至返還土地止，按月給付原告一萬三千八百二十三元
      之損害金。
三、證據：提出土地登記謄本一份、國有基地租賃契約一份、宣示判決筆錄一件、存
    證信函一份、台北市稅捐稽徵處土地增值稅免稅證明書一紙、出售國有土地產權
    移轉證明書一紙（以上均為影本）。
乙、被告丁○○、甲○○方面：
一、聲明：駁回原告之訴及假執行之聲請。
二、陳述：
（一）系爭房地係被告丁○○於三十八年間來台時，向他人所購買，並未向地政機關
      辦理登記，後來國有財產局表示五一一之四地號土地為其所有，要求被告租地
      ，被告丁○○即向該局租地並繳交租金，被告甲○○則係擔任保證人。被告不
      知原告何時向國有財產局購買五一一之十三地號土地，但被告至今仍有向國有
      財產局承租其餘之五一一之四地號面積八平方公尺之土地，並按期繳交租金予
      該局，被告未曾向原告租地，自毋庸向原告繳交租金，被告亦未曾向其繳交；
      至於被告甲○○僅係被告丁○○與國有財產局間租賃契約之保證人，原告訴請
      被告甲○○給付，並無理由。又系爭房屋屬一體成型、不可分割之整體建物，
      原告不得請求拆除。
（二）被告丁○○居住系爭房地五十餘年，原告公司購得部分土地僅一年，並未與被
      告商洽任何事宜，竟以其超大資金炒作土地建屋獲利，而向鈞院提出訴訟，造
      成被告身心深受其擾，其行徑於法於情均有不當，為此請求鈞院駁回其訴及假
      執行之聲請。
三、證據：提出讓渡文件一紙、收據一紙、台北市稅捐稽徵處房捐查定通知書一紙、
     國有特種基地租賃契約一份、國有基地租賃契約書一件、郵政劃撥儲金存款收
     據一份、認證書及具結書各一份（以上均為影本）。
丙、本院依職權勘驗現場，並囑託台北市大安地政事務所測量。
    理      由
一、原告起訴主張被告丁○○原與國有財產局簽訂租約，租用該局所有坐落台北市○
    ○區○○段四小段五一一之四地號土地，面積為六十五平方公尺，被告甲○○則
    為該租約之保證人，上開土地其中五十七平方公尺嗣因分割而成為同段同小段五
    一一之十三地號，由原告於八十九年八月二十一日向國有財產局購得，依民法買
    賣不破租賃之規定，原告就系爭五一一之十三地號土地自該日起亦取得出租人之
    法律上地位，被告丁○○自八十九年九月一日起每月即應給付原告按土地面積比
    例計算之租金，惟被告丁○○迄今均未曾給付，計算至九十年八月三十一日止，
    共計積欠租金十二萬二千三百三十三元，原告自得依租約第十四條第五款之約定
    ，以被告拒繳租金違反租約之行為而主張終止租約，又系爭租約之租期業已屆滿
    ，被告亦屬無權使用系爭土地，為此訴請被告丁○○將坐落台北市○○區○○段
    四小段五一一之十三地號土地上門牌號碼台北市○○○路○段一五六巷二十二、
    二十四號，即台北市大安地政事務所土地複丈成果圖所示Ａ、Ｂ、Ｃ、Ｄ、Ｅ部
    分之建物拆除，並將上開面積五十七平方公尺之土地返還原告，另請求判命被告
    甲○○就被告丁○○所積欠之上開租金，負共同給付之責，被告二人並應自起訴
    狀繕本送達翌日起至返還土地止，按月給付原告一萬三千八百二十三元之損害金
    等語。
二、被告二人則以：系爭房地係三十八年間來台時由被告丁○○向他人所購買，嗣國
    有財產局表示五一一之四地號土地為其所有，被告丁○○始向該局租地並繳交租
    金，並由被告甲○○擔任保證人，被告不知原告何時向國有財產局購買五一一之
    十三地號土地，但迄今仍有向該局承租其餘之五一一之四地號、面積八平方公尺
    土地，並依約按期繳交租金，被告未曾向原告租地，自毋庸向原告繳交租金，又
    被告甲○○僅係被告丁○○與國有財產局間租賃契約之保證人，原告訴請被告甲
    ○○給付，並無理由，系爭房屋屬一體成型、不可分割之整體建物，原告不得請
    求拆除等語，資為抗辯。
三、原告主張被告丁○○原與國有財產局簽訂租約，租用該局所有坐落台北市○○區
    ○○段四小段五一一之四地號土地，面積六十五平方公尺，租期自八十六年一月
    一日起至九十年十二月三十一日止，租金為每月一萬五千七百六十三元，被告甲
    ○○為該租約之保證人，系爭五一一之四地號土地其中五十七平方公尺，嗣於八
    十九年五月二十六日因分割而成為同段同小段五一一之十三地號，由原告於八十
    九年八月二十一日向國有財產局購得，原本五一一之四地號土地則成為八平方公
    尺等事實，業據其提出土地登記謄本、國有基地租賃契約、台北市稅捐稽徵處土
    地增值稅免稅證明書、出售國有土地產權移轉證明書等件為證，且為被告所不爭
    執，堪信原告此部分主張為真實。惟原告主張其受讓上開五一一之十三地號土地
    後，亦取得該土地出租人地位，被告丁○○欠租未繳，系爭租約租期又已屆至，
    被告丁○○無權占有五一一之十三地號土地，應將其上之房屋拆除並將該土地返
    還，被告二人並應就積欠之租金負共同給付之責，並應按月賠償相當於租金之損
    害等情，則為被告所否認，並以上開各詞置辯。
（一）按出租人於租賃物交付後，承租人占有中，縱將其所有權讓與第三人，其租賃
      契約，對於受讓人仍繼續存在；租賃定有期限者，其租賃關係，於期限屆滿時
      消滅，民法第四百二十五條第一項、第四百五十條第一項分別定有明文。查被
      告丁○○原與國有財產局簽訂租約，租用該局所有系爭五一一之四地號土地，
      其面積為六十五平方公尺，其中五十七平方公尺嗣因分割而成為系爭五一一之
      十三地號土地，並由原告向國有財產局購得，已如前述，則依民法第四百二十
      五條第一項之規定，國有財產局將系爭五一一之十三地號土地所有權讓與原告
      ，則該局與被告丁○○間之租賃契約對於受讓人之原告仍繼續存在，原告即因
      而繼受國有財產局之出租人法律上地位，被告丁○○自有向原告繳交租金之義
      務。查被告丁○○未曾向原告繳交過租金，此為被告所自認，則原告主張被告
      丁○○應給付其自八十九年九月一日（受讓系爭土地之翌月）起至九十年八月
      三十一日止，每月以土地面積比例（六十五分之五十七）計算之租金一萬三千
      八百二十三元（原租約每月租金15763元×57÷65≒13823元，元以下四捨五入
      ），共計十五萬二千零五十三元之租金（13823×11個月＝152053元），扣除
      原告先前已訴請被告丁○○給付之四萬三千五百四十元後，其仍得請求被告丁
      ○○給付所欠租金十萬八千五百一十三元（000000－00000＝108513，原告誤
      算為十二萬二千三百十三元）等語，即屬有據。又被告甲○○係系爭租約之保
      證人，有卷內被告丁○○與國有財產局簽訂之國有基地租賃契約書可稽，且為
      被告甲○○所不爭，依該租賃契約書第十六條「承租人如有積欠租金‧‧‧時
      ，保證人應負賠償之完全責任並自願拋棄先訴抗辯權」之約定，原告自得請求
      被告甲○○就被告丁○○應給付之上開租金負共同給付之責；被告辯稱其僅向
      國有財產局訂約租地，原告無權請求給付租金云云，揆諸前揭說明，自非可採
      。又被告雖辯稱國有財產局仍繼續將五一一之四地號面積八平方公尺之土地出
      租予伊，伊並按時繳交租金等語，並提出國有基地租賃契約書、郵政劃撥儲金
      存款收據為證，惟系爭五一一之十三地號土地既已由原告買受並取得出租人地
      位，被告自有向原告繳交該部分土地租金之義務，此與被告是否仍向國有財產
      局承租五一一之四地號土地無關。
（二）次按承租人租金支付有遲延者，出租人得定相當期限，催告承租人支付租金，
      如承租人於其期限內不為支付，出租人得終止契約；租賃物為房屋者，遲付租
      金之總額，非達二個月之租額，不得依前項之規定，終止契約，其租金約定於
      每期開始時支付者，並應於遲延給付逾二個月時，始得終止契約；租用建築房
      屋之基地，遲付租金之總額，達二年之租額時，適用前項之規定，民法第四百
      四十條第一、二、三項分別定有明文。是基地租賃，必須承租人遲付租金之總
      額達二年之租額時，出租人始得定相當期限催告承租人支付租金，如承租人於
      期限內仍不為支付時，出租人始得終止租約。查被告丁○○與國有財產局所簽
      訂者係「國有基地租賃契約」，此觀該租賃契約書之記載自明，其應屬民法第
      四百四十條第三項所謂基地租賃契約，而依原告主張之事實，其係於八十九年
      八月二十一日購得系爭五一一之十三地號土地，於斯時即繼受國有財產局之出
      租人地位，被告應自八十九年九月起，向原告繳交租金，惟迄原告提起本件訴
      訟時（按原告係於九十年九月十一日提起本件訴訟，有其起訴狀上本院收狀章
      戳可證），被告丁○○遲付租金之總額尚不及二年之租額，依民法第四百四十
      條第三項之規定，原告尚不得為催告並終止租賃契約之行為，縱原告曾基於終
      止租約之意思而寄發存證信函予被告丁○○，亦不生終止之效力。原告雖主張
      被告丁○○拒不繳交租金，違反租賃契約之規定，依系爭租賃契約第十四條第
      五款之約定，其得終止本件租約云云，惟查，民法第四百四十條出租人終止租
      約之規定，係為保護承租人之利益而設，其性質應屬強制規定，當事人不得以
      特約排除該條之適用，縱有約定，亦屬無效。是系爭租賃契約第十四條第五款
      所謂「承租人違反本租約規定」，應指諸如租賃契約第七條所規定承租人違反
      法令使用租賃基地、擅自將租賃物轉租他人等情形，解釋上自不包括承租人未
      依約繳交租金之情形在內，原告執該條之規定主張終止本件租賃契約，並非有
      據，其終止尚不生效力。
（三）惟按所有人對於無權占有或侵奪其所有物者，得請求返還之。對於妨害其所有
      權者，得請求除去之。有妨害其所有權之虞者，得請求防止之，民法七百六十
      七條定有明文。查系爭五一一之十三地號土地之租賃期間係自八十六年一月一
      日起至九十年十二月三十一日止，有卷內國有基地租賃契約可證，則依民法第
      四百五十條第一項之規定，該土地之租賃期限於九十年十二月三十一日即告屆
      滿，原告與被告丁○○間之租賃關係於斯時即告消滅，則被告丁○○所有坐落
      該土地上之房屋，對於原告之土地所有權而言，即屬無權占有之狀態，原告依
      據民法第七百六十七條之規定，自得基於所有權人之地位，請求被告丁○○將
      該土地上之房屋拆除，並將土地返還。被告丁○○辯稱系爭土地係其於三十八
      年間向他人所購得，固據其提出讓渡文件、收據等件為證。惟按不動產物權，
      依法律行為而取得、設定、喪失及變更者者，非經登記，不生效力，為民法第
      七百五十八條所明定，被告丁○○雖辯稱系爭土地為其向他人購得，惟依卷內
      土地登記謄本之記載，五一一之十三地號土地確登記為原告所有，而依土地法
      所為之登記，復有絕對之效力（土地法第四十三條參照），被告丁○○所提之
      讓渡文件或收據等，自不足以作為有利於其之證明。此外，被告丁○○復未提
      出占有系爭五一一之十三地號土地之正當權源之證明，自負有拆除其上房屋並
      返還土地予原告之義務。
（四）又按無法律上之原因而受利益，致他人受損害者，應返還其利益，但依其利益
      之性質或其他情形不能返還者，應償還其價額，民法第一百七十九條前段、第
      一百八十一條後段分別定有明文。又無權占有他人土地，可能獲得相當於租金
      之利益，為社會通常之觀念，最高法院著有六十一年台上字第一六九五號判例
      可資參照。被告丁○○無權占用系爭土地，受有使用系爭土地之利益，致原告
      受有損害，該項利益依其性質無法返還，原告自得請求被告償還相當於租金之
      價額。查分割前之五一一之四地號土地，其面積為六十五平方公尺，原屬國有
      財產局所有，被告丁○○係以每月一萬五千七百六十三元之租金代價向該局承
      租，嗣八十九年五月二十六日分割後，因分割而增加五一一之十三地號，其面
      積為五十七平方公尺，原五一一之四地號土地則餘八平方公尺，被告丁○○無
      權占有五一一之十三地號土地，自受有相當於租金之利益，原告並因而受有損
      害，則原告以五一一之十三地號土地所佔原分割前五一一之四地號土地之面積
      比例，據以計算其相當於租金之損害（15763元×57÷65≒13823元），而請求
      被告二人於返還系爭土地前，按月給付一萬三千八百二十三元，自屬有理。惟
      本件原告尚不得主張終止租約，已如前述，則被告丁○○應於九十年十二月三
      十一日租賃期間屆滿後，始屬無權占有系爭土地，關於前揭相當於租金損害之
      按月請求，應自九十一年一月一日起，始得主張，原告以本件起訴狀繕本之送
      達作為對被告終止租約之表示，並自被告收受繕本翌日起請求每月之租金損害
      ，於法自有未合；該項請求應自九十一年一月一日起算，始為正當。
四、從而原告依據民法所有物返還請求權及不當得利之法律關係，請求被告丁○○將
    坐落台北市○○區○○段四小段五一一之十三地號土地上，如附圖即台北市大安
    地政事務所土地複丈成果圖所示編號Ａ部分面積三平方公尺即門牌號碼台北市○
    ○○路○段一五六巷二十二、二十四號、編號Ｂ部分面積一平方公尺即門牌號碼
    台北市○○○路○段一五六巷二十二、二十四號、編號Ｃ部分面積五十一平方公
    尺即門牌號碼台北市○○○路○段一五六巷二十二、二十四號、編號Ｄ部分面積
    一平方公尺未編門牌號碼、編號Ｅ部分面積一平方公尺未編門牌號碼之建物拆除
    ，並將上開土地返還，暨請求被告二人給付十萬零八千五百一十三元，及自九十
    一年一月一日起至返還土地之日止，按月給付一萬三千八百二十三元，為有理由
    ，應予准許；逾此部分之請求，則無理由，應予駁回。又依本判決之判決結果，
    被告甲○○雖應與被告丁○○共同給付積欠原告之租金，並應按月給付相當於租
    金之損害金額，原告亦遭部分敗訴判決，惟與被告丁○○敗訴部分（拆屋還地）
    相較，被告甲○○與原告各自敗訴部分之訴訟標的價額甚為低微，為免計算上之
    困難，本院認為依民事訴訟法第七十九條但書之規定，命被告丁○○負擔本件全
    部訴訟費用，應屬合理，爰命其全數負擔。
五、原告陳明願供擔保，聲請宣告假執行，就其勝訴部分，經核並無不合，爰酌定相
    當擔保金額准許之；至於原告敗訴部分，其假執行之聲請已失所依據，應予駁回
    。
六、又本件判決事證已臻明確，兩造其餘攻擊防禦及舉證，核與判決結果無影響，爰
    不另一一論述，附此敘明。
七、據上論結，本件原告之訴為一部有理由、一部無理由，依民事訴訟法第七十九條
    但書、第三百九十條第二項，判決如主文。
中　　　華　　　民　　　國　　九十一　　年　　　五　　　月　　   三　　 日
                                        民事第二庭審判長法  官  丁蓓蓓
                                                        法  官  黃雯惠
                                                        法  官  林庚棟
右為正本係照原本作成
如對本判決上訴，須於判決送達後廿日內向本院提出上訴狀
中　　　華　　　民　　　國　　九十一　　年　　　五　　　月　　   三　 　日
~B法院書記官　劉芳菊
